【裁判字號】    98,上易,311
【裁判日期】    980415
【裁判案由】    詐欺
【裁判全文】
臺灣高等法院臺中分院刑事判決         98年度上易字第311號
上  訴  人
即  被  告  甲○○○○○阿多.
上列上訴人因詐欺案件，不服臺灣臺中地方法院97年度易字第
3751號中華民國97年12月16日第一審判決（起訴案號：臺灣臺中
地方法院檢察署97年度偵字第11197號），提起上訴，本院判決
如下：
    主  文
原判決撤銷。
甲○○○○○（阿多）無罪。
    理  由
一、公訴意旨略以：甲○○○○○明知社會上詐騙案件層出不窮，並可
    預見將自己申辦之行動電話SIM卡提供他人使用，恐遭騙徒
    利用對他人施以詐術，致他人匯入款項後，再予提領運用，
    竟仍基於幫助詐欺取財之未必故意，於不詳之時間地點，將
    其於96年7月3日至臺中市第一廣場「三合彩色沖印店」向和
    信電訊股份有限公司申辦之行動電話門號0000000000號SIM
    卡，交付予姓名年籍不詳之詐欺集團成年成員使用。嗣該詐
    欺集團取得同案被告茅頤婷（由原審另行審結）之台新國際
    商業銀行豐原分行及臺灣中小企業銀行豐原分行之帳戶資料
    及甲○○○○○之上揭行動電話門號SIM卡後，旋即於97年1月18日
    下午1時30分許，由該詐欺集團成員之某不詳成年女子，以
    甲○○○○○申辦之上揭行動電話門號與乙○○聯繫，佯裝係乙○○之友人「佳慧」，以亟需現金週轉為由，欲向乙○○借款
    ，致乙○○信以為真而陷於錯誤，遂依其指示，於同日下午
    1時41分許，以ATM轉帳之方式，先將新臺幣（下同）2萬元
    匯往茅頤婷之台新國際商業銀行豐原分行帳戶內；再於同日
    下午1時45分許，以臨櫃匯款之方式，將3萬元匯往茅頤婷之
    台新國際商業銀行豐原分行帳戶內；又於同日下午2時50分
    許，以臨櫃匯款之方式，將8萬元匯往茅頤婷之臺灣中小企
    業銀行豐原分行帳戶內，均隨即遭不詳人士提領一空。嗣乙○○發覺受騙後報警處理，始查悉上情。因認被告甲○○○○○涉
    犯刑法第30條第2項、第339條第1項幫助詐欺取財罪嫌等語
    。
二、按犯罪事實應依證據認定之，無證據不得認定其犯罪事實，
    又不能證明被告犯罪者，應諭知無罪判決，刑事訴訟法第15
    4條第2項、第301條第1項分別定有明文。次按刑事訴訟上證
    明之資料，無論為直接證據或間接證據，均須達於通常一般
    之人均不致有所懷疑，而得確信其真實之程度，始得據為有
    罪之認定，若其關於被告是否犯罪之證明未能達此程度，而
    有合理之懷疑存在，致使無從形成有罪之確信，根據「罪證
    有疑，利於被告」之證據法則，即不得據為不利被告之認定
    ，且按檢察官就被告犯罪事實，應負舉證責任，並指出證明
    之方法。因此，檢察官對於起訴之犯罪事實，應負提出證據
    及說服之實質舉證責任。倘其所提出之證據，不足為被告有
    罪之積極證明，或其指出證明之方法，無從說服法院以形成
    被告有罪之心證，基於無罪推定之原則，自應為被告無罪判
    決之諭知。最高法院76年臺上字第4986號、92年台上第128
    號分別著有判例。
三、公訴意旨認被告ADFHOL涉有上揭幫助詐欺罪嫌係以該行動電
    話係被告ADFHOL名義所申請，及證人即三合沖印店負責人丁○○證述申請書上之護照及外僑居留證，均係由申請人持正
    本前來申辦所影印存檔等情為主要論據，惟訊據被告ADFHOL
    堅決否認有申辦上揭行動電話及交付予他人之幫助詐欺犯行
    ，辯稱：伊係於96年6月11日始來台，來台後於96年6月30日
    在臺中縣神岡鄉辦理1支門號0000000000號台灣大哥大預付
    卡使用，後來因得知辦理遠傳電信的預付卡，打回印尼之通
    話費較便宜，所以又於96年10月21日在臺中市第一廣場辦理
    1 支門號0000000000號遠傳電信預付卡使用，伊僅使用
    0000-0 00000號及0000-000000號這2支行動電話而已；伊的
    護照正本交由仲介公司保管，自己持有的護照影本及居留證
    正本均未遺失，本案門號0000-000000號行動電話並非伊所
    申辦，申請書上之簽名亦非伊所簽，伊均不知該電話如何來
    的，該申請書上所載之聯絡電話亦不知何人所有，該電話均
    與伊無關云云。經查：
(一)本案卷內以被告ADFHOL名義所申辦之行動電話計有：於96
    年6月30日在台中縣神岡鄉申辦門號0000-000000號台灣大哥
    大預付卡（下簡稱第1支台灣大哥大電話），於96年7月3
    日在台中市第一廣場申辦之和信電訊股份有限公司之門號00
    00-000000號SIM卡（下簡稱第2支和信電話）、於96年10
    月21日在台中市第一廣場申辦門號0000-000000號遠傳電訊
    股份有限公司預付卡（下簡稱第3支遠傳電話），有申辦上
    揭行動電話之客戶資料卡3件在卷足憑（原審卷第14、18、
    54頁）。訊據被告則坦承於上揭時地申辦上揭3支電話其中
    之第1、3支電話，然堅決否認有申辦第2支和信電話。經比
    對申辦上揭3支電話之客戶資料上申請人簽名欄內所簽之「
    甲○○○○○」字跡及被告於偵查中當庭書寫之簽名筆跡，以肉眼
    觀之，上揭第1支台灣大哥大電話、第3支遠傳電話客戶資料
    卡之申請人簽名筆跡相同，且與被告於偵查中當庭書寫之簽
    名筆跡及運筆方式亦相同，然第2支和信電話客戶資料卡上
    申請人之簽名筆跡則與上揭簽名均不同，有上揭行動電話客
    戶資料卡3件及被告書寫之簽名紙乙件在卷足參（偵卷第11
    頁），本案詐欺集團所使用之上揭第2支和信電話客戶資料
    上之簽名尚難逕認係被告本人所簽。又該3件客戶資料卡所
    載申請人之聯絡電話，其中第1支台灣大哥大電話為「00-00
    000000號」，係被告來台後其工作雇主之家中電話；第3支
    遠傳電話申請人之聯絡電話為「0000-000000號」，係偕同
    被告前往申辦該電話之印尼友人之行動電話，然本案之第2
    支和信電話申請人聯絡電話所載之「0000-000000號」，則
    與被告無涉，業據被告供陳明確（本院卷18頁），亦別無其
    他證據足認該「0000-000000號」之聯絡電話與被告有何關
    連？
(二)至證人即接受外勞辦理本案上揭第2支和信電話及第3支遠傳
    電話之「三合彩色沖印店」負責人丁○○前於偵查中供證：
    「（問：申辦資料是正本或影本？）都是正本，影本我不受
    理，而且我會核對照片與本人是否相符。但是我無法確定AF
    DHL有來我店內申辦，但是我可以確定我一定會收正本。況
    且卷內護照照片非常清楚，所以可以認定是正本影印」等語
    在卷（偵卷第19頁），證人即仲介引進被告之人力仲介公司
    業務員賴啟鎮於偵查中亦證稱被告入台後之護照或居留證雙
    證件其中一件之正本必由人力仲介公司所保管，被告僅持有
    其影本及另一證件之正本等語（偵卷第9頁），嗣證人丁○○於原審審理時亦經證述：「（問：《提示本院卷P14，000
    0000000號輕鬆打客戶資料卡》這份資料是否是在你店裡申
    辦？）是的，這是我店內的店章，銷售人員的簽名是我簽的
    ，上面的資料也是我所填寫的」、「（問：到你們店裡去申
    辦電話門號必須具備什麼樣的條件？）我店裡大部分是作外
    勞的生意，他們來辦電話時必須具備護照、居留證、健保卡
    這3種證件中的雙證件即可。（問：雙證件是必須提出正本
    或是影本即可？）原則上要正本，但是如果是本人來的話，
    雙證件中必須有1份證件是正本，另1份是影本也可以。（問
    ：如果是非本人的話雙證件就必須全部都是正本？）一定要
    本人來辦理才可以，不能夠代辦」、「（問：照你剛剛所言
    ，本件資料卡應該是本人自己去申辦的？）是的。（問：你
    在辦理時你是否會詳細核對申辦人與他提出的證件照片是否
    相符？）我會核對一下。」、「（問：你之前在偵查中筆錄
    為何說外勞到你店裡去辦理門號時，都要提出正本，影本你
    不受理，與剛剛你所講的有一點小出入？）因為仲介怕外勞
    會逃跑，所以護照或居留證其中有1個會給影本，且影本上
    也通常會有工廠的章，章上是給他們緊急聯絡人的姓名電話
    ，實際的辦理情形，我會看情況，所以我不是影本完全不接
    受，而是如果是本人帶的雙證件中有1份是影本，1份是正本
    ，我還是會受理，一般外勞的護照正本都不會帶在身上，都
    是留在仲介公司那邊，外勞都是只持有居留證、健保卡的正
    本」等語綦詳（原審卷第72-74頁），惟本件苟確由被告本
    人前往申辦而證人丁○○亦確經如實核對，該客戶資料卡上
    之申辦人簽名何以與被告本人之簽名有明顯之差異？自亦不
    能排除係由他人持被告雙證件其中一件其未親自保管之證件
    正本前往冒名申辦、而證人丁○○疏未確實核對之可能，此
    外又查無其他積極事證足認該電話確為被告所申辦，自不能
    僅以該電話申辦人係被告名義，即遽予認定被告確有本件幫
    助詐欺之犯行，原審疏未詳察，對被告遽予論罪科刑，容有
    未洽，被告上訴意旨據以指摘原判決不當，非無理由，原判
    決既有可議，應由本院撤銷改判，為被告無罪之判決。又被
    告經合法傳喚，無正當理由不到庭，爰不待其陳述逕行判決
    。據上論結，應依刑事訴訟法第371條、第369條第1項前段
    、第364條、第301條第1項，判決如主文。
本案經檢察官丙○○到庭執行職務。
中    華    民    國    98    年    4     月    15    日
            刑事第十庭    審判長法  官  林  照  明
                                法  官  郭  瑞  祥
                                法  官  林  欽  章
以上正本證明與原本無異。
不得上訴。
                                書記官  許  哲  禎
中    華    民    國    98    年    4     月    15    日


司法院資訊處製作；財團法人民間司法改革基金會備份。
